【裁判字號】    98,交抗,349
【裁判日期】    980625
【裁判案由】    聲明異議
【裁判全文】
臺灣高等法院高雄分院刑事裁定         98年度交抗字第349號
抗   告   人  交通部公路總局高雄區監理所
即原處分機關
代   表   人   劉育麟
受 處 分  人   甲○○
（即異議人）
上列抗告人因受處分人違反道路交通管理處罰條例聲明異議案件
，不服臺灣高雄地方法院中華民國98年4 月18日裁定（98年度交
聲字第2680號），提起抗告，本院裁定如下：
    主  文
抗告駁回。
    理  由
一、抗告意旨略以：
（一）按「一行為同時觸犯刑事法律及違反行政法上義務規定者
      ，依刑事法律處罰之。但其行為應處以其他種類行政罰或
      得沒入之物而未經法院宣告沒收者，亦得裁處之。」固為
      94年2 月5 日公布之行政罰法第26條第1 項所明定，惟緩
      起訴者乃附條件的不起訴處分，屬不起訴的一種，且刑事
      案件經檢察官為緩起訴處分確定者同不起訴處分確定，此
      觀諸刑事訴訟法第256 條、第260 條規定即明。而檢察官
      為緩起訴處分時依刑事訴訟法第253 條之2 第1 項規定對
      被告所為之指示及課予之負擔，係一種特殊的處遇措施，
      並非刑罰，是該行為自得依違反行政法上義務之規定裁處
      之 (參照行政罰法第26條第2 項規定)。
（二）另有關「一行為同時觸犯刑事法律及違反行政法上義務規
      定，經檢察官依刑事訴訟法第253 條之1 為緩起訴處分後
      ，行政機關得否就該違反行政法上義務再處以行政罰」之
      事項，法務部行政罰法諮詢小組第一次會議紀錄「緩起訴
      者乃附條件的不起訴處分，亦即是不起訴的一種，此觀諸
      刑事訴訟法第256 條規定自明，既為不起訴即依不起訴處
      理。檢察官為緩起訴處分時依刑事訴訟法第253 條之2 第
      1 項規定對被告所為之指示及課予之負擔，係一種特殊的
      處遇措施，並非刑罰。因此，刑事案件經檢察官為緩起訴
      處分確定後，宜視同不起訴處分確定，依行政罰法第26條
      第2 項規定，得依違反行政法上義務規定裁處之。」亦作
      成結論函釋。
（三）刑事訴訟法第253 條之2 第1 項第4 款為「緩起訴」，其
      雖產生未經裁判即終局處理案件之實質效果，惟仍非「有
      罪判決」，更遑論是否為「罰金」，道路交通管理處罰條
      例第35條第8 項規定之「罰金」抵繳違規罰鍰之性質宜以
      刑法第33條所定刑名「罰金」為限，依刑事訴訟法第253
      條之2 第1 項第4 款為「緩起訴」之情形既非刑法第33條
      所定刑名，應無其適用。本案異議人因違反刑事法律，經
      台灣高雄地方法院檢察署於97年6 月11 日 以97年度偵字
      第15240 號為緩起訴處分，依上開法務部會議紀錄、相關
      法令及交通部95年7 月17日交路字第0950006986號函釋 (
      如附件)， 緩起訴乃附條件的不起訴處分，亦即是不起訴
      的一種，自應有行政罰法第26條第2 項規定之適用，本件
      「原處分關於罰鍰新臺幣參萬肆仟伍佰元部分撤銷。」裁
      定與法令尚有未洽，本所高監自裁字裁80-N00000000號裁
      決書處罰異議人罰鍰 (新台幣3 萬4500元整)部 分，於法
      有據，謹請撤銷臺灣高雄地方法院98年5 月20日98年度交
      聲字第2680號交通事件裁定，更為適法之裁定云云。
二、原裁定則以:
（一）原處分意旨略以：異議人即受處分人甲○○於民國97年5
      月18日下午3 時43分許飲酒後駕駛車號3357-XC 號自用小
      客車，行經高雄縣大寮鄉○○路與義和路口，經高雄縣政
      府警察局交通警察隊攔檢，並當場舉發異議人「酒後駕車
      ，經當場對當事人實施酒精呼氣檢測，酒精濃度為0.55MG
      /L」，並開立高警交字第N00000000 號舉發違反道路交通
      管理事件通知單，而交通部公路總局高雄區○○○○○道
      路交通管理處罰條例第35條第1 項第1 款及第24條第1 項
      第1 款規定，於97年10月20日以高監自裁字第裁80-N0000
      0000號裁決書裁處異議人罰鍰新臺幣（下同）34,500元，
      吊扣駕駛執照12個月，並施以道安講習。異議人接獲裁決
      書後，不服上開裁決處分，於法定期間內向本院聲明異議
      。
（二）本件異議意旨略以：異議人因酒後駕車，已由檢察官緩起
      訴，並繳交30,000元予公益團體，異議人非常配合，且已
      經戒酒，基於一罪不二罰，請求撤銷原處分等語。
（三）按汽車駕駛人，駕駛汽車經測試檢定有酒精濃度超過規定
      標準之情形者，處新臺幣1 萬5,000 元以上6 萬元以下罰
      鍰，並當場移置保管該汽車及吊扣其駕駛執照1 年；有第
      35條第1 項規定之情形者，應接受道路交通安全講習，道
      路交通管理處罰條例第24條第1 項第2 款、35 條 第1 項
      第1 款分別定有明文。又一行為同時觸犯刑事法律及違反
      行政法上義務規定者，依刑事法律處罰之。但其行為應處
      以其他種類行政罰或得沒入之物而未經法院宣告沒收者，
      亦得裁處之。前項行為如經不起訴處分或為無罪、免訴、
      不受理、不付審理之裁判確定者，得依違反行政法上義務
      規定裁處之，行政罰法第26條亦有明文規定。
（四）經查：
   (1)按於94年2 月5 日公布，並自95年2 月5 日施行之行政罰
      法第26條第1 項規定：「一行為同時觸犯刑事法律及違反
      行政法上義務規定者，依刑事法律處罰之。但其行為應處
      以其他種類行政罰或得沒入之物而未經法院宣告沒收者，
      亦得裁處之」；次按於94年12月28日修正公布，並自95年
      7 月1 日施行之道路交通管理處罰條例第35條第8 項規定
      ：「……前項（指有酒精濃度超過規定標準而駕駛車輛等
      情形）汽車駕駛人，經裁判確定處以罰金低於本條例第92
      條第3 項所訂最低罰鍰基準規定者，應依本條例裁決繳納
      不足最低罰鍰之部分。」參諸上開條文之規定，可認道路
       交通管理處罰條例第35條第8 項，為行政罰法第26條第1
      項之特別規定。再按被告所犯為死刑、無期徒刑或最輕本
      刑3 年以上有期徒刑以外之罪，檢察官參酌刑法第57條所
       列事項及公共利益之維護，認以緩起訴為適當者，得定1
      年以上3 年以下之緩起訴期間為緩起訴處分，刑事訴訟法
      第253 條之1 定有明文，又依同法第253 條之2 第1 項規
      定，檢察官為緩起訴處分者，得課被告予一定之負擔或指
      示，其中緩起訴之被告若依檢察官緩起訴處分命令，向公
      益團體繳納捐款，即係履行檢察官為緩起訴處分命令，該
      等金錢給付，並得為民事強制執行名義，受處分人因上開
      緩起訴處分而剝奪其財產權，主觀上前揭金錢給付義務亦
      具有強制性、懲罰性，雖不若易科罰金係以支付金錢作為
      自由刑之替代，惟經由緩起訴處分條件之履行使其免於遭
      檢察官發動起訴程序，仍具有替代刑罰之效果，實質上應
      屬於行政罰法第26條第1 項所稱之「刑事法律處罰」，而
      有行政罰法第26條第1 項「一事不二罰」規定之適用。則
      依修正後道路交通管理處罰條例第35條第8 項所規定之罰
      金，解釋上亦應包括依檢察官處分命令，而向公益團體繳
      納捐款在內。故受處分人既依檢察官之緩起訴處分命令，
      向公益團體繳納捐款，即係履行檢察官為緩起訴處分命令
      ，與受刑事處罰無異。
   (2)次按受處分人於緩起訴期間內，若有刑事訴訟法第253 條
      之3 第1 項規定之情形，檢察官尚得依職權撤銷原處分，
      繼續偵查或起訴，是於緩起訴之猶豫期間內，受處分人之
      刑事訴追程式仍未終局確定，必須受檢察官持續觀察，其
      緩起訴處分一旦經檢察官撤銷，並依法追訴，法院仍得依
      審理結果，為受處分人有罪科刑之裁判，另受處分人先前
       所繳納之緩起訴處分金，依刑事訴訟法第253 條之3 第2
      項規定，乃不得請求返還或賠償，是於緩起訴期間未確定
      期滿前，其「刑事法律處罰」尚未告確定，自無從依道路
      交通管理處罰條例第35條第8 項規定就其與「本條例第92
      條第3 項所訂最低罰鍰基準規定」相較，是依行政罰法第
      26條之立法意旨，在緩起訴處分尚未實質確定前（即緩起
      訴猶豫期間經過而未經撤銷），行政機關尚無得為行政裁
      罰之餘地。
   (3)經查，本件異議人於上開時、地酒後駕車為警查獲，經臺
      灣高雄地方法院檢察署檢察官於97年6 月11日以97年度偵
      字第15240 號為緩起訴處分，緩起訴期間為1 年，並命異
      議人於緩起訴處分確定後3 個月內，支付30,000元予臺灣
      兒童暨家庭扶助基金會高雄市分事務所，另書立悔過書，
      該緩起訴處分於97年6 月11日經臺灣高等法院高雄分院檢
      察署駁回再議確定，並於98年8 月4 日期滿等情，有高雄
      縣政府警察局高警交字第N00000000 號舉發違反道路交通
      管理事件通知單、原處分機關高監自裁字第裁80-N000000
      00號違反道路交通管理事件裁決書、臺灣高雄地方法院檢
      察署檢察官97年度偵字第15240 號緩起訴處分書、臺灣高
      等法院高雄分院檢察署97年度上職議字第3465號處分書、
      臺灣高等法院被告前案紀錄表各1 份附卷足憑。是以本件
      異議人既因同一酒後駕車事實同時觸犯刑事法律及違反行
      政法上義務，其緩起訴期間於98年8 月4 日方屆滿，異議
      人之刑事處罰之罰金尚未確定前，原處分機關尚無從依道
      路交通管理處罰條例第35條第8 項裁決其繳納不足最低罰
      鍰之數額，是原處分機關逕以異議人酒精濃度超過規定標
      準而對其裁處罰鍰45,000元部分，即有可議之處，應由本
      院予以撤銷，由原處分機關視緩起訴處分之終局執行結果
      ，另為適法之處分。
   (4)至於原處分機關於吊扣駕駛執照12個月及施以道安講習部
      分，則係預防將來再犯危險之管制罰，而有別於前揭針對
      已發生違規事實科處罰鍰之行政秩序罰，屬行政罰法第26
      條第1 項但書所稱之「其他種類行政罰」。原處分機關雖
      不得就該同一違規事實再處以「罰鍰」，然仍應科處罰鍰
      以外之行政罰。是原處分機關依道路交通管理處罰條例第
      35條第1 項第1 款及第24條第1 項第2 款規定，吊扣駕駛
      執照12個月及施以道安講習部分，自無不合，異議人之異
      議並無理由，應予駁回等語。
三、本院查:
（一）按「汽車駕駛人有下列情形之一者，不得駕車：．．．二
      飲用酒類或其他類似物後其吐氣所含酒精濃度超過每公升
      0. 25 毫克或血液中酒精濃度超過百分之0.05以上」、「
      汽車駕駛人，駕駛汽車經測試檢定有下列情形之一者，處
      新臺幣15,000元以上60,000元以下罰鍰，並當場移置保管
      該汽車及吊扣其駕駛執照1 年；因而肇事致人受傷者，並
      吊扣其駕駛執照2 年；致人重傷或死亡者，吊銷其駕駛執
      照，並不得再考領：一酒精濃度超過規定標準。」道路交
      通安全規則第11 4條、道路交通管理處罰條例第35條第1
      項第1 款分別定有明文。又按臺灣高等法院暨所屬法院96
      年法律座談會刑事類提案第36號法律問題，就「按酒醉駕
      車行為，經酒測超過標準值者，同時觸犯刑法第185 條之
      3 及道路交通管理處罰條例第35條第1 款。惟依行政罰法
      第26條規定：『一行為同時觸犯刑事法律及違反行政法上
      義務規定者，依刑事法律處罰之。但其行為應處以其他種
      類行政罰或得沒入之物而未經法院宣告沒收者，亦得裁處
      之。前項行為如經不起訴處分或為無罪、免訴、不受理、
      不付審理之裁判確定者，得依違反行政法上義務規定裁處
      之』。是倘行為人果因酒醉駕車行為遭緩起訴處分並附條
      件為捐款命令，行政機關是否不待緩起訴處分猶豫期間屆
      滿未經撤銷確定，即得對同一行為逕課予行政罰鍰？」討
      論結果，認為「行政機關不得對同一行為再課以行政罰鍰
      」，有上開法律座談會意見可參。
（二）本件受處分人甲○○於97年5 月18日下午3 時43分許飲酒
      後駕駛車號3357-XC 號自用小客車，行經高雄縣大寮鄉○
      ○路與義和路口，經高雄縣政府警察局交通警察隊攔檢，
      並當場舉發異議人「酒後駕車，經當場對當事人實施酒精
      呼氣檢測，酒精濃度為0.55MG/L」，並開立高警交字第N0
      0000000 號舉發違反道路交通管理事件通知單，而交通部
      公路總局高雄區○○○○○道路交通管理處罰條例第35條
      第1 項第1 款及第24條第1 項第1 款規定，即於97年10月
      20日以高監自裁字第裁80-N00000000號裁決書裁處異議人
      罰鍰3 萬4500元，吊扣駕駛執照12個月，並施以道安講習
      ，此有高雄縣政府警察局舉發違反道路交通管理事件通知
      單、交通部公路總局高雄區○○○○○道路交通管理事件
      裁決書附卷可稽（原裁定卷9 、10頁）。又受處分人於上
      開時、地酒後駕車為警查獲，經臺灣高雄地方法院檢察署
      檢察官於97年6 月11日以97年度偵字第15240 號為緩起訴
      處分，緩起訴期間為1 年，並命異議人於緩起訴處分確定
      後3 個月內，支付3 萬元予臺灣兒童暨家庭扶助基金會高
      雄市分事務所，另書立悔過書，該緩起訴處分於97年6 月
      11日經臺灣高等法院高雄分院檢察署駁回再議確定，並於
      98年8 月4 日始期滿等情，復有臺灣高等法院高雄分院檢
      察署97年度上職議字第34 65 號處分書、臺灣高等法院被
      告前案紀錄表各1 份附卷足憑（原裁定卷8 頁、13頁、18
      頁、19頁）。足見受處分人因酒醉駕車行為遭緩起訴處分
      並附條件為捐款命令，緩起訴處分猶豫期間尚未屆滿前，
      依前揭說明原處分機關自不得對同一行為再課以行政罰鍰
      。原審裁定原處分關於罰鍰3 萬4500元部分撤銷，核無違
      誤。抗告人仍執陳詞提起抗告，並無理由，應予駁回。
      本件抗告意旨並未對受處分人關於吊扣其駕駛執照1 年及
      施以道安講習之部分提出抗告，故受處分人此部分之裁決
      業經確定在案，附此敘明。
四、據上論結，應依道路交通案件處理辦法第26條，刑事訴訟法
    第412條，裁定如主文。
中    華    民    國    98    年    6     月    25    日
                  刑事第八庭    審判長法  官   洪兆隆
                                      法  官   郭玫利
                                      法  官   李政庭
以上正本證明與原本無異。
不得再抗告。
中    華    民    國    98    年    6     月    25    日
                                      書記官   吳福連


司法院資訊處製作；財團法人民間司法改革基金會備份。
